【裁判字號】    97,交簡上,19
【裁判日期】    971014
【裁判案由】    過失傷害
【裁判全文】
台灣基隆地方法院刑事判決            97年度交簡上字第19號
上  訴  人  台灣基隆地方法院檢察署檢察官
被      告  丁○○
                    國民
上列上訴人因被告過失傷害案件，不服本院基隆簡易庭97年度基
交簡字第217 號中華民國97年7 月21日所為第一審刑事簡易判決
（偵查案號：97年度調偵字第93號）提起上訴，本院管轄第二審
之合議庭判決如下：
    主  文
上訴駁回。
丁○○緩刑貳年。
    事實及理由
壹、書類引用
一、本院審理結果，認為第一審簡易判決之認事用法及量刑均無
    不當，應予維持，爰引用後述第一審簡易判決書所記載之事
    實、證據及理由。
二、原審簡易判決以被告丁○○因過失傷害人，觸犯刑法第284
    條第1 項前段之過失致輕傷罪，而判處有期徒刑月，如易
    科罰金，以新台幣一千元折算壹日。
貳、上訴意旨
    檢察官因告訴人丙○○之請求而上訴之意旨，以被告並未與
    告訴人達成和解，原判決僅量處有有期徒刑三月，應屬過輕
    ，是以請求撤銷原判決，改判較重之刑云云。
、駁回理由
    本院依下列理由，認為檢察官之上訴為無理由，應予駁回：
一、證據能力
１、告訴人之警詢筆錄
Ａ、法律規定
    按刑事訴訟法第159 條第1 項規定「被告以外之人於審判外
    之言詞或書面陳述，除法律有規定者外，不得作為證據」，
    係以被告以外之人於審判外之陳述，屬於傳聞證據，違背直
    接審理及言詞審理原則，且無法確保當事人之反對詰問權，
    影響程序正義之實現，故除法律有特別規定，例如同法第
    159 條之1 至第159 條之5 等規定外，原則上應認無證據能
    力。惟刑事訴訟法第159 條之5 明定：「被告以外之人於審
    判外之陳述，雖不符前4 條之規定，而經當事人於審判程序
    同意作為證據，法院審酌該言詞陳述或書面陳述作成時之情
    況，認為適當者，亦得為證據。當事人、代理人或辯護人於
    法院調查證據時，知有第159 條第1 項不得為證據之情形，
    而未於言詞辯論終結前聲明異議者，視為有前項之同意。」
    其立法理由在於傳聞證據未經當事人之反對詰問，乃排斥其
    證據能力。惟當事人如放棄對證人之反對詰問權，於審判程
    序表示同意該等傳聞證據可作為證據，此時，法院除認該傳
    聞證據欠缺適當性外，自可承認其證據能力。再者，當事人
    、代理人或辯護人於調查證據時，知有刑事訴訟法第159 條
    第1項 不得為證據之情形，卻表示「對於證據調查無異議」
    或「無意見」等意思，而未於言詞辯論終結前聲明異議者，
    應視為已有將該等傳聞證據採為證據之同意（刑事訴訟法第
    159 條之5 立法理由參照）。
Ｂ、本案情形
    經查：證人即告訴人於警詢之證言，屬於被告以外之人於審
    判外之陳述，性質上為傳聞證據，惟因本院於審理期日調查
    證據時，提示上開證人於警詢之證言，並告以其要旨，讓公
    訴人、被告表示意見，其等皆知有刑事訴訟法第159 條第1
    項不得為證據之情形，仍皆表示「無意見」等意思，而未於
    言詞辯論終結前聲明異議，自應視為已有將該等傳聞證據採
    為證據之同意，依刑事訴訟法第159 條之5 之規定，該證人
    於警詢之證言，應有證據能力，而可採為認定被告犯罪事實
    之證據。
２、告訴人之偵查筆錄
Ａ、法律規定
    其次，刑事訴訟法第158 條之3 規定：「證人、鑑定人依法
    應具結而未具結者，其證言或鑑定意見，不得作為證據。」
    而依刑事訴訟法第186 條規定，證人除有不得令其具結之情
    形外，應命具結。因此，未依法具結之證言，在程序上欠缺
    法定條件，難認為合法之證據資料，是以有同法第158 條之
    3 之上開規定。此規定擔保證人據實陳述之作用，雖與同法
    第159 條第1 項，並無二致；然其係為避免司法權受虛偽證
    言所誤導，以維護司法作用正確性之立法本旨，則與證據傳
    聞法則主要在落實被告反對詰問權之行使，保障其訴訟上之
    防禦權，並符合直接審理與言詞審理原則之情形，相異其趣
    。因此，被告以外之人於審判外向檢察官或法官所為供述，
    苟未依法具結，縱已符合傳聞法則之例外規定，然既因未具
    結而仍有誤導司法權行使之疑慮，自不得作為認定犯罪之證
    據（最高法院96年度台上字第2098號、96年度台上字第910
    號判決參照）。再者，我國刑事訴訟法基於證據裁判原則及
    證據能力之規定，得以作為認定犯罪事實之依據，以有證據
    能力之證據為限，惟於審判期日證人所為陳述與審判外之陳
    述相異時，可提出該證人先前所為自我矛盾之陳述，用來減
    低其在審判時證言之證明力，此種作為彈劾證據使用之傳聞
    證據，因非用於認定犯罪事實之基礎，不受傳聞法則之拘束
    。因此，被告以外之人於審判外之言詞或書面陳述，雖不得
    以之直接作為認定犯罪事實與否之證據，但非不得以之作為
    彈劾證據，用來爭執或減損被告、證人或鑑定人陳述之證明
    力（最高法院97年度台上字第1093號判決參照）。
Ｂ、本案情形
    經查：證人即告訴人於偵查中作證時，業經具結，足以擔保
    其證言之真實性，依刑事訴訟法第158 條之3 之規定反面推
    之，其證言有證據能力，自得採為認定被告犯罪事實之證據
    。其次，證人即被害人乙○○於偵查中之證言，雖未具結，
    然因其係83年出生，於作證當時尚未滿16歲，依刑事訴訟法
    第186 條第1 項第1 款之規定，不得令其具結，是以其證言
    不因未具結而無證據能力。申言之，其證言有證據能力。
３、公務員之紀錄文書部分
Ａ、法律規定
    按除前三條情形外，下列文書，亦得為證據：一、除顯有不
    可信之特況外，公務員職務上製作之紀錄文書、證明文書。
    二、除顯有不可信之情況外，從事業務之人於業務上或通常
    業務過程所須製作之紀錄文書、證明文書。三、除前二款之
    情形外，其他於可信之特別情況下所製作之文書，刑事訴訟
    法第159 條之4 條定有明定。所謂「可信性之特別情況」，
    係指陳述經過沒有受其他外力影響而可信，指作陳述之情況
    ，尚未到達證據價值判斷而言（參見法院辦理刑事訴訟案件
    應行注意事項第90點）。觀之第一款之立法理由，其所稱因
    該等文書係公務員依其職權所為，與其責任攸關，若有錯誤
    、虛偽，公務員可能因此負擔刑事及行政責任，從而其正確
    性，且該等文書經常處於可受公開檢查之狀態，設有錯誤，
    甚易發現而予及時糾正，是以除有顯不可信之情況外，其真
    實性之保障極高等語，旨在說明何以此種文書可以例外賦予
    證據能力，而為傳聞證據排除法則之例外，並非指該等公務
    文書不得就「具體個案」而為之，亦非指該等公務文書限於
    「經常處於可受公開檢查之狀態」，始足當之。
Ｂ、本案情形
    經查：卷附「基隆市○○○道路交通事故肇事人自首情形紀
    錄表」、「道路交通事故現場圖」及「道路交通事故調查報
    告表」（一）（二），係承辦警察於車禍發生後，至現場詢
    問、測量並繪製而成之文書，當然屬於「公務員職務上製作
    之紀錄文書」（台灣高等法院920801決議參照），既查無顯
    不可信之情況，該文書自得作為證據而有證據能力。何況，
    「基隆市○○○道路交通事故肇事人自首情形紀錄表」，已
    表明在查明「自首情形」，其後列有六款而由警察勾選，以
    供檢察官或法官判斷被告是否自首之依據；而自首事實之是
    否存在，乃減刑規定適用與否之問題，為刑之加減問題，並
    非構成犯罪事實本身，並不適用嚴格之證明程序，適用自由
    之證明程序已足。因此，更不發生傳聞證據排除之問題。
４、醫師之診斷證明書
Ａ、法律規定
    同法之159 條之4 所定，觀之第2 款之立法理由，其所稱因
    該等文係於通常業務過程不間斷、有規律而準確之記載，通
    常有會計人員或記帳人員等校對其正確性，大部分紀錄係完
    成於業務終了前後，無預見日後可能會被提供作為證據之偽
    造動機，其虛偽之可能性小等語，旨在說明何以此種文書可
    以例外賦予證據能力，而為傳聞證據排除法則之例外，並非
    指該等業務文書不得就「具體個案」而為之，亦非指該等業
    務文書限於「經常處於可受公開檢查之狀態」，始足當之。
Ｂ、本案情形
    經查：卷附「長庚紀念醫院診斷證明書」及同德中醫診所診
    斷證明書各一紙，係被害人住院及診斷之醫師，執行其醫療
    業務後所須製作之證明文書，當然屬於「從事業務之人於業
    務上製作之證明文書」（台灣高等法院920801決議參照），
    既查無顯不可信之情況，該文書自得作為證據而有證據能力
    。
二、事實認定
１、車禍部分
    前揭事實，業據被告坦承不諱，復有基隆市○○○道路交通
    事故肇事人自首情形紀錄表、道路交通事故現場圖、道路交
    通事故調查報告表告表（一）（二）及照片16張在卷可稽。
２、告訴人受傷部分
    告訴人及被害人乙○○確因本件車禍受傷，除據證人二人即
    告訴人及被害人乙○○指訴屬實外，並有前述診斷證明書2
    紙附卷足憑。
３、因果關係部分
    告訴人及被害人乙○○因本件車禍而受傷，而被告行為具有
    過失已如聲請簡易判決處刑書所述，而被告之過失行為與告
    訴人之受傷間，顯然具有相當因果關係，足堪認定。
三、法律適用
１、所犯罪名
    核被告所為，係犯刑法第284 條第1 項前段之過失致輕傷罪
    。
２、想像競合犯
Ａ、本案情形
    被告一過失行為，致兩人受傷，已如前述，則其一行為而觸
    犯數罪名，屬於同種想像競合犯，應從一過失致輕傷罪處斷
    。
Ｂ、立法評論
    想像競合犯係一行為而觸犯數罪名，由於係出於一行為，不
    似連續犯或牽連犯係出於數行為。就行為責任原則觀之，其
    從一重處斷，尚屬合理。所可以研究者，其行為既然造成二
    種法益之侵害，是否可以仿照原先連續犯之設計，立法規定
    得加重其刑至二分之一，使法官得裁量是否加重其刑，而非
    僅能從一重罪處斷？
３、自首減刑
Ａ、法律規定
    按自首係被告在有偵查權限之人得悉其為犯罪行為人之前，
    坦承犯罪而願受裁判之意。在車禍案件，實務上一向從寬認
    為：只要被告在肇事現場，對前往現場處理而尚未知悉肇事
    人之警察承認肇事，即為自首，不以當場承認其有過失為必
    要。
Ｂ、本案情形
    卷查「基隆市○○○道路交通事故報案人須知」（偵查卷第
    15頁）上，既已載明「報案人或勤務中心轉來資料未報明肇
    事人姓名，警員前往現場處理時，肇事人在場並當場承認為
    肇事人」等情，被告即屬自首，法院在認定其有過失時，即
    應減輕其刑。
Ｃ、立法缺失
    自首為減刑之原因，乃我國法制之特色。唐、宋、明、清律
    皆有規定，其為減刑之事由固無不妥；惟現行刑法第六十二
    條前段規定自首為「必減」其刑，剝奪法官之個案裁量權，
    確有商榷之餘地。蓋自首之動機不一，或真出於悔悟，或為
    情勢所迫，甚或利用必減規定而犯罪再自首，以邀寬典。若
    自首乃「得減」其刑，法官尚有裁量空間，僅須減其所應減
    ；惟法律規定必減，對不得已之自首及利用自首而犯罪者，
    則必減其刑之規定，如同立法放棄國家刑罰權，反而有鼓勵
    犯罪之譏。尤有進者，在司法實務上，常見被告為司機而駕
    車撞傷人時，不先將傷者送醫，反而為享受自首之利益，趕
    往警察機關自首，坐令傷者因延誤送醫甚或死亡，如此，又
    豈是自首立法之本意。申言之，自首原因不一，並非單一原
    因，客觀上未至非減不可，不足以成為立法剝奪法官裁量權
    之正當事由；其立法剝奪法官之個案裁量權，即屬超過必要
    之程度，而違背權力分立原則。何況，亞洲各國受我國法制
    影響，固有自首規定，惟日本刑法第42條第1 項、韓國刑法
    第52條第1 項之自首，均係得減其刑，並非必減其刑，亦可
    見我國立法自首必減之規定，確實超過必要之程度。94年2
    月2 日修正公布而定於95年7 月1 日施行之刑法第62條，已
    將必減改為得減，其故在此。
肆、違憲審查
一、憲法原則
１、人性尊嚴原則
    其次，德國基本法第1 條第1 項規定：「人性尊嚴不可侵犯
    。尊重及保護人性尊嚴，乃所有國家權力機構之義務。」依
    據國民主權原理，國民是國家主人，其人性尊嚴不可侵犯。
    尊重及保護其人性尊嚴，實係行政、立法、司法機關之義務
    。就刑事立法而言，若無法益侵害或法益危險之行為而予以
    犯罪化，或較輕責任之行為而賦予重刑罰之處罰，即是違背
    人性尊嚴原則，而為違憲之立法。
２、比例原則
    按一般認為比例原則之內涵，係適當性原則、必要性原則及
    比例性原則三項。事實上，比例原則可分為二層次，其一須
    「適當」，其次須「相當」。就刑法而言，所謂適當，是指
    其犯罪化而處以刑罰為適當。所謂相當即不過量，所謂不過
    量乃指侵害最小，是指犯罪化後所賦予之刑罰種類為相當，
    為不過量，為侵害最小。因此，若要簡而言之，比例原則之
    必要性原則及比例性原則，可以合而為一，姑且名之曰相當
    性原則。若其犯罪化而犯以刑罰之立法並不適當，即是不合
    適當性原則，進而違背比例原則。若其犯罪化之立法適當，
    而其刑罰種類之賦予並不相當，即是不合相當性原則，進而
    無論其為過重或過輕，皆是違背比例原則之立法。
３、法益原則
    據比例原則中之適當性原則之要求，國家刑罰權之行使，應
    限於必要之干預；能以其他手段而達成目的時，則應放棄刑
    罰。此謂之刑罰之「最後手段性」，亦即刑罰謙抑原則之表
    現。欲知其犯罪化之立法是否合乎適當性原則適當，必須求
    諸於法益原則。因此，比例原則中之「適當性原則」，可以
    導出刑事立法上之「法益原則」。申言之，刑事立法上之「
    法益原則」要求任何行為要加以犯罪化，必因其法益受到侵
    害或危險。蓋刑事立法之核心，在於其所保護之法益。刑法
    之任務，在於法益之保護。無法益保護，無刑法可言；亦即
    無法益受到侵害或危險，則無施以刑罰之必要。行為如未造
    成「法益侵害」或「法益危險」，則無將之犯罪化之必要。
    在法益侵害，為「實害犯」；在法益危險，為「危險犯」。
    再者，法益本身依其價值評價之強度，而呈現法益位階。生
    命、身體、自由、名譽、財產五者，按其順序，而高低位階
    化。生命法益最高，其次身體法益，其次自由法益，其次名
    譽法益，而財產法益最低。此五種傳統法益，稱之為「個人
    法益」。在個人法益以外之法益，即「超個人法益」或「一
    般法益」、「團體法益」、「整體法益」，亦必須其與個人
    法益具有關連性者，始得為刑法所保護之一般法益。所謂危
    險犯，亦即行為人之行為造成法益危險，尚未至法益侵害，
    亦立法予以犯罪化。以最高位階之生命法益言之，刑法之有
    預備殺人罪、預備放火罪、預備強盜罪、預備擄人勒贖罪，
    均因其行為已造成生命法益之危險；否則，各該罪即無設預
    備犯之必要。如係單純身體、自由、名譽、財產之法益危險
    行為，則未曾設預備犯而加以犯罪化。
４、罪刑相當原則
    在犯罪化之立法之後，其刑罰種類之賦予是否合乎行為之罪
    責，亦即是否罪刑相當，乃刑罰相當性之問題。申言之，欲
    知其犯罪化之立法是否合乎適當性原則適當，必須求於罪刑
    相當原則。因此，比例原則中之「適當性原則」，可以導出
    刑事立法上之「罪刑相當原則」。如前所述，就刑法而言，
    所謂相當即不過量，所謂不過量乃指侵害最小，是指犯罪化
    後所賦予之刑罰種類為相當，為不過量，為侵害最小。因此
    ，法定刑之刑罰種類及自由刑之刑度輕重，必須與其行為責
    任之輕重相當，亦即在具有相當性時，始得為該種刑罰之賦
    予或該級刑度之訂定。如此，其刑罰之賦予始為合乎「罪責
    原則」，使其罪責與刑罰得以相適應而具有相當性，亦即立
    法上之「罪刑相當原則」。若其犯罪化之立法適當，而其刑
    罰種類之賦予並不相當，即是違背「罪刑相當原則」，自然
    不合相當性原則，進而無論其為過重或過輕，皆是違背比例
    原則之立法。
二、過失傷害
１、罪之審查
    過失傷害行為所侵害者為身體法益，乃身體法益之實害犯，
    且為過失犯，並非故意犯，其致重傷部分，為加重結果犯，
    其立法犯罪化自有必要。然則，行為之處罰，以故意為原則
    ，以過失為例外；過失行為之處罰，必須法律特別規定，此
    觀之刑法第12條之規定自明。
２、刑之審查
    依上述法益位階之觀點，在侵害個人法益各罪中，僅有生命
    法益之過失犯及身體法益之過失犯，而無自由法益、名譽、
    財產法益之過失犯。申言之，僅有刑法第276 條之過失致死
    罪及刑法第284 條之過失傷害罪。茲觀其刑度：刑法第271
    條第1 項侵害生命法益之殺人罪，其刑度為死刑、無期徒刑
    或10年以上有期徒刑。刑法第278 條第2 項重傷致死罪，其
    刑度為無期徒刑或7 年以上有期徒刑。刑法第277 條第2 項
    前段之傷害致人於死罪，其刑度為無期徒刑或7 年以上有期
    徒刑。刑法第278 條第1 項之重傷罪，其刑度為5 年以上12
    年以下有期徒刑。刑法第277 條第2 項後段之傷害致重傷罪
    ，其刑度為3 年以上10年以下有期徒刑。刑法第277 條第1
    項侵害身體法益之傷害罪，其刑度為3 年以下有期徒刑、拘
    役或1 千元以下罰金。刑法第276 條第2 項之業務過失致死
    罪，其刑度為5 年以下有期徒刑或拘役，得併科3 千元以下
    罰金。刑法第276 條第1 項之普通過失致死罪，其刑度為2
    年以下有期徒刑、拘役或2 千元以下罰金。刑法第284 條第
    2 項之業務過失致重傷罪，其刑度為3 年以下有期徒刑、拘
    役或2 千元以下罰金。刑法第284 條第1 項後段之過失致重
    傷罪，其刑度為1 年以下有期徒刑、拘役或5 百元以下罰金
    。刑法第284 條第2 項之業務過失傷害罪，其刑度為1 年以
    下有期徒刑、拘役或1 千元以下罰金。刑法第284 條第1 項
    前段普通過失傷害罪，其刑度為6 月以下有期徒刑、拘役或
    5 百元以下罰金。再對比刑法第302 條第1 項侵害自由法益
    之妨害自由罪，其刑度為5 年以下有期徒刑、拘役或3 百元
    以下罰金。刑法第320 條第1 項侵害財產法益之竊盜罪，其
    刑度為5 年以下有期徒刑、拘役或5 百元以下罰金。可見其
    立法背景，係重財產法益而輕身體法益，違背刑法理論，不
    合刑法潮流，已然可見。
３、立法建議
    由於時空背景不同，民國24年施行之現行刑法，其33條將有
    期徒刑之上限定為15年，係以當時「人生平均年齡不過四十
    一、二齡」為其立法理由；刑法各罪名之有期徒刑上下限，
    例如91年1 月30日修正公布前之刑法第328 條之強盜罪，其
    法定刑為3 年以上10年以下；刑法第211 條之偽造公文書罪
    ，其法定刑為1 年以上7 年以下，亦均以此為其立法理由。
    然則，60餘年後之今日已然不同，平均人壽將近80歲，已近
    立法當時一倍；惟刑法並未配合修正刑度，歷年來只知制訂
    並修正罰金罰鍰提高標準條例，不知制訂「有期徒刑提高標
    準條例」，造成司法實務普遍性重罪輕判之必然結果。例如
    殺人未遂罪，最低必須判處有期徒刑5 年，而傷害罪，最高
    竟不得超過有期徒刑3 年，豈是合理？等而下之，普通過失
    傷害罪之最高刑度止於有期徒刑6 月，明顯不足；在業務過
    失傷害罪，最高刑度止於有期徒刑1 年，亦顯然過輕，在重
    大過失之情形，勢將造成法官不能為妥適之量刑，個案正義
    無從實現，其刑度自有修正而提高之必要。因此，本院認為
    廢除有期徒刑15年之上限，並考慮制訂「有期徒刑提高標準
    條例」，加倍提高刑法分則各罪有期徒刑之上下限，法官才
    有妥適之量刑空間。申言之，在傷害罪，其修正方式有二：
    其一，修正放寬刑法第10條第4 款重傷之定義，不須至「毀
    敗」或「嚴重減損」，始得稱為重傷；如其傷害重大，例如
    使人四肢骨折，尚未至嚴重減損，縱屬可治，並非難治，亦
    得列為重傷，而適用刑法第278 條重傷罪之規定，處以5 年
    以上12年以下有期徒刑。94年2 月2 日修正公布而定於95年
    年7 月1 日施行之刑法第10條第4 項，已在「毀敗」之後，
    加上「或嚴重減損」一句，其故應在於此。其二，先行提高
    本刑至有期徒刑5 年，使與自由法益及財產法益至少相當，
    以此為基準，再和其他罪名一樣，適用「有期徒刑提高標準
    條例」，提高一倍，而修正為10年以下有期徒刑；如此，始
    足以涵蓋重大傷害之罪責，法官才能為罪刑相當之量刑，人
    民之身體法益才能得到有效之保障；至於刑法第287 條關於
    傷害罪告訴乃論之規定，應予廢除，改為非告訴乃論，僅在
    法官認為傷害係「輕微」時，保留被害人之撤回權即可。至
    於過失致死及過失傷害罪亦同，在過失致死罪，不分業務過
    失或非業務過失，先修正提高為業務過失死罪之基本刑度即
    有期徒刑5 年，再和其他罪名同樣提高一倍，而修正為10年
    以下有期徒刑，並以業務過失、無照駕駛、酒醉駕駛、斑馬
    線肇事等，作為加重事由；如此，始足以涵蓋重大過失致死
    罪之罪責，法官才能為罪刑相當之量刑。過失傷害亦同，修
    正為3 年以下有期徒刑，再和其他罪名同樣提高一倍，並以
    業務過失、無照駕駛、酒醉駕駛、斑馬線肇事等，作為加重
    事由。如此，始足以涵蓋重大過失致死罪或重大過失傷害之
    罪責，法官才能為罪刑相當之量刑。申言之，就刑事政策而
    言，若業務過失致死罪，最高可處有期徒刑15年，業務過失
    傷害，最高可處有期徒刑9 年，在過失致死事故最多之交通
    案件，必然大量減少，人民之生命法益才能得到有效之保障
    ，併此說明之，並期立法院注意及之。
伍、刑罰裁量
一、罪刑相當原則
１、自刑罰理論觀之
    就刑罰之報應理論言之，刑罰係以其具有痛苦性之本質，來
    均衡具有不法本質之犯罪，藉以衡平行為人之罪責，使行為
    人得因責任抵償而贖罪，而社會正義得以實現義，是故強調
    「刑罰之輕重應與罪責之輕重成比例」，是為司法上之罪刑
    相當原則。其報應之內容即為自由之剝奪，亦即有期徒刑之
    相加，而監獄即為執行報應之場所。再就特別預防理論言之
    ，受刑人之犯罪係社會化過程之障礙，應使其在監執行，以
    接受再教育而求其再社會化。復就一般預防理論觀之，以對
    受刑人之施以刑罰，作為威嚇他人之手段，不過刑罰之附帶
    作用，並非其主要目的。關於刑罰之目的，通常採取綜合理
    論，各國皆然；既有報應罪責，又有預防再犯，並有嚇阻他
    人犯罪之功能；惟報應理論所強調之「刑罰之輕重應與罪責
    之輕重成比例」，仍為刑罰裁量之基本原則；在死刑及真正
    無期徒刑，惟有在侵害生命法益之犯罪，單純依報應理論，
    其罪責已夠深重，不期待其再社會化時，始得於審判上宣告
    之；在死刑，更必須於「求其生而不得」時，始得為之；被
    告縱然侵害他人之生命法益，如求其生而可得時，亦不得宣
    告死刑，蓋死刑既稱之為極刑，如非極度之罪責，自不必處
    以極度之死刑。目前，我國係採取無期徒刑得適用假釋之制
    度，執行十五年後，即有假釋之機會，本質上類似長期徒刑
    ，並非真正無期徒刑。若被告接受自由刑之執行，以進行責
    任抵償，而在執行時能因己身之悛悔加之監獄之教化，仍有
    再社會化之可能，並無永久隔離於社會之必要，即不適合量
    處無期徒刑。
２、自憲法原則觀之
    依據前述人性尊嚴原則，「人性尊嚴不可侵犯。尊重及保護
    人性尊嚴，乃所有國家權力機構之義務。」在被告之行為責
    任確定後，其刑罰種類之賦予或自由刑之量定，均應相當而
    不可過量，否則即是違背比例原則中之相當性原則，自然不
    合司法上之「罪刑相當原則」。因此，刑事司法上之「罪刑
    相當原則」要求法官在量刑時，應依法益之位階，重所當重
    ，輕所當輕，必使罪得其刑而刑當其罪；不得重罪而輕判，
    或輕罪而重判；期使責任與刑罰得以相適應，而具有相當性
    。地藏十輪經（第三卷）云：「若犯重罪，應重治罰；若犯
    中罪，應中治罰；若犯輕罪，應輕治罰；令其慚愧，懺悔所
    犯。」其此之謂也！
二、刑罰裁量
    為此，本院基於下列理由，認為原審量處之刑，足以使其罪
    刑相當。檢察官依告訴人之請求而上訴，認為原審簡易判決
    量刑過輕，請求從重量刑云云，為無理由：１、本院認為在
    過失傷害案件，其過失責任之輕重及雙方過失之比例，乃量
    刑之重要裁量要素，為特別裁量之要素。２、除前述情形外
    ，本院並審酌一般裁量要素即被告之品行、生活狀況、智識
    程度、犯罪所生之危害及犯後之態度等一切情狀；３、復斟
    酌拘役並無教化功能，乃不具實益之刑罰種類，立法上以廢
    除為宜，以資符合自由刑單一化之要求；六月以下之短期自
    由刑，既難有教化作用，又易使受刑人感染惡習，除非被告
    有受其執行之特殊必要，否則尚無宣告之必要；如其不得已
    而宣告，應以緩刑或易科罰金而調和之。４、再考慮被告是
    否應施予刑罰並使之入監獄執行，應依刑罰理論及刑事政策
    而加以考量，斟酌重點在於被告有無執行剝奪其自由，並施
    以監獄之教化，以使其再社會化之必要性，並非以其是否已
    經和解而為主要之判斷標準；惟在過失傷害一類之過失犯罪
    ，其本質為注意義務之違反，若是偶發之輕微犯罪，固未必
    應施予監獄教化，惟若屬於業務過失，且其注意義務之違反
    程度嚴重，又未履行和解內容者，在是否為緩刑之宣告上，
    自為重要考量因素。惟本件被告已達成和解，包含汽車責任
    險在內，賠償告訴人共35萬5 千元，有本院97年度附民移調
    字第5 號案件之調解筆錄可考等情，本院認為原審量處有期
    徒刑三月，尚無偏輕之情形，應予維持。
三、緩刑宣告
    原審簡易判決對被告論罪科刑，固有見地，惟如前所述，因
    被告確實已經賠償告訴人35萬5 千元；雖其賠償無從動搖原
    審之量刑，然本院考量被告前未曾因故意犯罪而受有期徒刑
    以上刑之宣告，復查無不良前科素行，有台灣高等法院被告
    前案紀錄表在卷可考；本次純因一時過失，致罹刑典，犯後
    並已經賠償告訴人所受損害，取得告訴人之諒解，經此科刑
    教訓後，當知所警惕，信無再犯之虞，本院因認所受刑之宣
    告，以暫不執行為適當，爰併宣告緩刑二年，以啟自新。
陸、據上論斷
    應依刑事訴訟法第455條之1第1項、第3項、第368條、第373
    條、刑法第74條第1 項第1 款，判決如主文。
本案經檢察官甲○○到庭執行職務。
中    華    民    國    97    年    10    月    14    日
                  刑事第二庭審判長法  官  陳  志  祥
                                  法  官  黃  梅  淑
                                  法  官  邰  婉  玲
以上正本證明與原本無異。
本件判決不得上訴。
中    華    民    國    97    年    10    月    14    日
                                  書記官  王  月  娥
附錄：
刑法第284條：
因過失傷害人者，處六月以下有期徒刑、拘役或五百元以下罰金
，致重傷者，處一年以下有期徒刑、拘役或五百元以下罰金。
從事業務之人，因業務上之過失傷害人者，處一年以下有期徒刑
、拘役或一千元以下罰金，致重傷者，處三年以下有期徒刑、拘
役或二千元以下罰金。
附件一：
臺灣基隆地方法院刑事簡易判決       97年度基交簡字第217號
聲  請  人  臺灣基隆地方法院檢察署檢察官
被      告  丁○○  男  45歲（民國○○年○月○日生）
                    身分證統一編號：Ｚ000000000號
                    住基隆市○○區○○街87之1號7樓
上列被告因過失傷害案件，經檢察官聲請以簡易判決處刑（96年
度調偵字第93號），本院判決如下：
    主  文
丁○○因過失傷害人，處有期徒刑月，如易科罰金，以新臺幣
壹仟元折算壹日。
    事實及理由
一、本件除補充：「按『汽車在未劃設慢之雙向二車道行時，應
    依下列規定：一均應遵行車道內行駛。．．．』、『行車遇
    有轉向、減速暫停、讓車、倒車、變換車道等情況時所用之
    燈光及駕駛之手勢，應依左列規定：．．．五倒車時，應顯
    示倒車燈光，或由駕駛人表示左平伸，手掌向後並前後擺動
    之手勢。』、『汽車倒車時，應依下列規定：一在設有彎道
    、狹路、坡路、狹橋、圓環、隧道、單行道標誌之路段或鐵
    路平交道、快車道等危險地帶，不得倒車。但因讓車、停車
    或起駛有倒車必要者，不在此限。二應顯示倒車燈光或手勢
    後，謹慎緩慢後倒，並應注意其他車輛及行人。三大型汽車
    須派人在車後指引，如無人在車後指引時，應先測明車後有
    足夠之地位，並促使行人及車輛避讓。』，道路交通安全規
    則第91條、第97條第1項及、第110條分別定有明文，被告參
    諸上開道路交通安全規則所揭櫫之原則規定，自應為此相同
    注意之義務，而依肇事時之現場狀況皆良好，被告無不能注
    意之情事，應注意能注意竟疏未注意而撞擊已駛至其後方由
    被害人丙○○附載被害人乙○○之機車，被害人丙○○、乙○○受有傷害，足見被告顯有過失，且其過失行為與被害人
    丙○○、乙○○之傷害，具有相當因果關係。」外，餘犯罪
    事實、證據及應適用之法條，均引用檢察官聲請簡易判決處
    刑書之記載（如附件）。
二、依刑事訴訟法第449條第1項前段、第454條第2項，刑法第28
    4條第1項前段、第55條、第62條前段、第41條第1 項前段，
    刑法施行法第1條之1，逕以簡易判決處刑如主文。
中    華    民    國    97    年    7     月    21    日
                  基隆簡易庭法    官  林淑鳳
以上正本證明與原本無異。
如不服本判決，應於判決送達後10日內，向本院提出上訴書狀，
上訴於本院合議庭，並按他造當事人之人數附具繕本。
中    華    民    國    97    年    7     月    21    日
                            書 記 官  王靜敏
附件二：
臺灣基隆地方法院檢察署檢察官聲請簡易判決處刑書
                                      97年度調偵字第93號
    被      告  丁○○  男  47歲（民國○○年○月○日生）
                        身份證統一編號：Ｚ000000000號
                        住基隆市○○區○○街87之1號7樓
上開被告因過失傷害案件，業經偵查終結，認為宜以簡易判決處
刑，茲將犯罪事實及證據並所犯法條分敘如下：
        犯罪事實
一、丁○○於民國96年9月20日上午7時15分許，駕駛車牌號碼8F
    -8832號自用小客車，自基隆市○○區○○街85號前駛出，
    其本應注意汽車在未劃設慢車道之雙向二車道行駛時，應在
    遵行車道內行駛，且倒車時應顯示倒車燈光或手勢後，謹慎
    緩慢後倒，並應注意其他車輛及行人，依當時情形，天候晴
    ，日間自然光線，路面乾燥無缺陷，視距良好無障礙物，並
    無不能注意之情事，其竟疏未注意及此，逆嚮往對向車道倒
    車，適丙○○騎乘車牌號碼BKP-117號重型機車，搭載其子
    乙○○及其女陳香伶，沿武嶺街往新山水庫方向行駛，丁○○逆向倒車至武嶺街62號前，仍未注意丙○○之機車已駛至
    其後方，丁○○前開自用小客車後方保險桿處即與丙○○機
    車車頭髮生碰撞，致丙○○受有左下肢摩擦性灼傷之傷害，
    乙○○腰部因此壓傷，嗣基隆市警察局警員接獲勤務中心通
    報並未指明肇事人姓名，警員前往現場處理時，丁○○在場
    主動表明為肇事者而接受裁判。
二、案經丙○○訴由基隆市警察局第四分局報告偵辦。
        證據並所犯法條
一、證據：
（一）被告丁○○之供述。
（二）告訴人丙○○之指訴及被害人乙○○之指述。
（三）長庚紀念醫院基隆分院診斷證明書、同德中醫診所診斷證
      明書各1份及告訴人丙○○受傷照片8張。
（四）道路交通事故現場圖、道路交通事故調查報告表各1份及
      現場照片8張。
二、核被告所為，係犯刑法第284條第1項前段之過失傷害罪嫌。
    被告一行為，致告訴人丙○○及被害人乙○○受傷，為想像
    競合犯，請從一重處斷。被告於肇事後，基隆市警察局警員
    接獲勤務中心通報並未指明肇事人姓名，警員前往現場處理
    時，被告在場主動表明為肇事者而接受裁判，有基隆市○○○道路交通事故肇事人自首情形紀錄表1份在卷可稽，請依
    刑法第62條前段之規定，減輕其刑。
三、依刑事訴訟法第451條第1項聲請逕以簡易判決處刑。
        此  致
臺灣基隆地方法院基隆簡易庭
中    華    民    國    97    年    6     月    12    日
                              檢察官  鄭  雅  方
本件正本證明與原本無異
中    華    民    國    97    年    6     月    18    日
                              書記官  姜  貴  泰


司法院資訊處製作；財團法人民間司法改革基金會備份。
